【裁判字號】    96,易,3023
【裁判日期】    980109
【裁判案由】    重利
【裁判全文】
臺灣高雄地方法院刑事判決              96年度易字第3023號
公  訴  人  臺灣高雄地方法院檢察署檢察官
被      告  庚○○
被      告  壬○○
上二人共同
選任辯護人  黃仕昆律師
被      告  己○○
選任辯護人  許文輝律師
上列被告因重利案件，經檢察官提起公訴（95年度偵字第5992、
5993、6519號），本院判決如下：
    主  文
庚○○共同連續犯重利罪，處有期徒刑伍月，如易科罰金，以銀
元佰元即新壹幣玖佰元折算壹日；減為有期徒刑貳月又拾伍日
，如易科罰金，以銀元佰元即新壹幣玖佰元折算壹日。
己○○、壬○○均無罪。
    事  實
一、庚○○係職業軍人，於民國93年11月間認識戊○○，及於93
    年12月11日以前即認識辛○○（原名鄭永進，綽號阿進、進
    仔）（2 人均於另案遭法院判決確定），明知戊○○以經營
    址設高雄縣岡山鎮○○○路176 號之「童慶車行」（原名「
    德鑫車行」）作掩護，實則以趁他人急迫輕率無經驗而貸以
    金錢，從事違法放款，對借貸者以10日為1 期，每期收取借
    貸金額10% 至30% 不等之重利，及辛○○為童慶車行之金主
    及擁有資金，竟為賺取童慶車行及辛○○按借款人借款金額
    比例計算及給付之酬勞，（一）庚○○與戊○○、童慶車行
    之實際金主辛○○、陳思韻（所涉重利亦經另案判決確定）
    、陳龍宗（所涉重利犯行未據起訴）、綽號「洪姐」之真實
    姓名、年籍不詳成年女子等人，共同基於重利之概括犯意聯
    絡，利用乙○○急需用款之際，由庚○○介紹乙○○向童慶
    車行借款，為附表編號1 （起訴書列為附表一編號２）所示
    之重利犯行，而獲取暴利；（二）庚○○與辛○○共同基於
    重利之概括犯意聯絡，利用丁○○急需用款之際，由庚○○
    介紹丁○○向辛○○借款，庚○○並要求丁○○簽發本票及
    收據，為附表編號2 （起訴書列為附表一編號３）所示之重
    利犯行，而獲取暴利。
二、案經國防部南部軍事法院檢察署檢察官移轉臺灣高雄地方法
    院檢察署檢察官偵查起訴。
    理  由
壹、證據能力部分
一、警卷內所附德鑫車行照片4 張，係由照相、攝影設備拍攝所
    得，因照相、攝影係屬機械性記錄特徵，也就是認識對象的
    是照相、攝影鏡頭，透過鏡頭形成的畫面映寫入膠卷或儲存
    裝置，然後還原於照相紙上或將之列印，故照相、攝影中不
    含有人的供述要素，再現實情形與作為傳達結果的照相、攝
    影，在內容上的一致性是透過機械的正確性來加以保障的，
    在照相、攝影中，並不存在人對現實情形的知覺、記憶，在
    表現時經常可能發生的錯誤（如知覺的不準確、記憶隨時間
    推移而發生的變化），故照相當然是非供述證據。易言之，
    上開警卷內所附德鑫車行照片部分，乃警員依機械之方式所
    留存之現場影像，並非供述證據，無傳聞法則適用，具有證
    據能力。
二、按被告以外之人於審判外之陳述，雖不符刑事訴訟法第159
    條之1 至第159 條之4 等4 條之規定，然若當事人於審判程
    序中同意作為證據，法院審酌該言詞陳述或書面陳述作成時
    之情況，認為適當者，亦得為證據；又當事人、代理人或辯
    護人於法院調查證據時，知有刑事訴訟法第159 條第1項 不
    得為證據之情形，而未於言詞辯論終結前聲明異議者，視為
    有前項之同意，同法第159 條之5 定有明文。此立法意旨在
    於傳聞證據未經當事人之反對詰問予以核實，原則上先予排
    除。惟若當事人已放棄反對詰問權，於審判程序中表明同意
    該等傳聞證據可作為證據；或於言詞辯論終結前未聲明異議
    ，基於尊重當事人對傳聞證據之處分權，及證據資料愈豐富
    ，愈有助於真實發見之理念，且強化言詞辯論主義，使訴訟
    程序得以順暢進行，上開傳聞證據亦均具有證據能力。本案
    公訴人、辯護人及被告對於本院以下引用之證據資料，其中
    關於傳聞證據部分，均未爭執其證據能力，本院審酌該等證
    據作成時之情況，認為並無不適當者，依上開說明，均認應
    有證據能力。
貳、有罪部分
一、訊據被告庚○○於本院歷次審判期日時，均承認有介紹乙○○、丁○○向戊○○、辛○○借錢之事，此部分並有證人乙○○、丁○○於警詢之陳述可為佐證，自足信為真實。被告
    庚○○雖於本院審判期日時就其介紹乙○○、丁○○向戊○○、辛○○借錢係犯重利犯罪有時承認犯罪、有時否認，否
    認時辯稱伊沒有跟戊○○一起經營地下錢莊，是戊○○說如
    果有人借錢介紹去他那邊，他會給伊一些好處，但是借錢的
    人與戊○○怎麼談的伊不知道，似指伊並無重利之故意，辯
    護人則辯稱被告庚○○介紹乙○○、丁○○向戊○○、辛○○借錢，因此得到戊○○、辛○○給付之佣金，並非出於共
    同犯罪之意思，該行為僅是對於戊○○、辛○○違法放款重
    利之行為給予助力，僅應成立幫助犯云云，經查：
  (一)被告庚○○於本院準備程序時，就其於93年11月間認識戊○○後，在同年12月就知悉戊○○之車行有經營重利；93
      年12月底（起訴書雖記載93年底，但因被告庚○○不爭執
      ，應可認定即係93年12月底）介紹乙○○向戊○○借錢，
      乙○○借款之金額及利息與起訴書附表一編號２部分所列
      明細相符；及93年12月11日介紹丁○○向辛○○借錢，借
      款金額及利息與起訴書附表一編號３所列明細相符（整理
      後如附表編號１、２）等均不爭執，其於本院準備程序及
      審判期日時，就檢察官起訴其重利罪，並多次表示坦承犯
      行、承認犯罪，參以被告庚○○於警詢時即曾表示：伊於
      93年11月左右認戊○○，原本幫他介紹朋友買賣車輛，後
      來他鼓吹伊參加他經營的地下錢莊，剛開始他要伊介紹朋
      友前往借錢，伊介紹了乙○○過去借錢，伊介紹一個人前
      往借錢時，要視借款人所借的金額每次支付伊新臺幣（下
      同）5,000 元至1 萬元不等之酬傭等語（警三卷第32頁）
      ，及戊○○於警詢時亦曾表示：庚○○是擔任仲介，他並
      與辛○○共同經營（警三卷第7 頁），庚○○常帶缺錢之
      軍人前來找伊，由庚○○調查缺錢軍人之債務及償債能力
      ，由借款人簽立本票、借據、讓渡書等，視狀況借貸予30
      萬以下之款項，10天為1 期，每期利息15至20分不等，伊
      只向庚○○收10分（警三卷第88頁），戊○○偵查中並於
      具結後證稱：他大部分是介紹軍人前來借錢再從中抽成，
      抽的利率不固定，看他帶來借錢的客人給多少利息（偵四
      卷第10頁），庚○○知道德鑫車行是從事放款收高利貸的
      地下錢莊，因為庚○○本來就是伊的下線，會介紹人來車
      行借錢，也知道車行大概收多少利息，庚○○通常都會介
      紹我們的放款業務（偵四卷第31、32頁），戊○○於本院
      亦證稱：庚○○有介紹乙○○、己○○來借錢，己○○沒
      借到錢，乙○○借了10萬元，庚○○介紹朋友跟伊借錢看
      金額給庚○○抽成，帶人來借款就有利潤（本院97年4 月
      10日審判錄第26至28頁）等；除戊○○所涉重利案已經判
      決確定並執行完畢，戊○○與庚○○已無任何利害關係外
      ，由戊○○上開證詞，與被告庚○○於警詢及本院準備程
      序中其不爭執之事項互核相符，均可認定戊○○前述證詞
      足可採信，則被告庚○○介紹乙○○等借款人向戊○○借
      款時，不但已知道車行大概會收多少利息，也會介紹車行
      放款業務（即相關放款利率）給借款人，並先調查借款軍
      人之債務及償債能力，再帶人來借款，所以才可按借款人
      借款金額從中抽成，故就乙○○部分，被告庚○○顯係以
      正犯（積極參與重利放款）之意思而為介紹之行為，因此
      不論被告庚○○最後有無參與放款行為，其顯需負正犯之
      責。另就丁○○透過被告庚○○向辛○○借款部分，依丁○○證詞可知，伊有先被同部隊盧周德暴力討債，之後在
      93年12月10日休假離營前，被盧周德指示需坐火車至屏東
      火車站等候，否則要對伊不利，伊只好被盧周德帶至銀行
      借款，但都沒成功，隔日被盧周德帶至德鑫車行跟代辦人
      員潘先生（即被告庚○○）接洽，庚○○問伊要不要向他
      借錢，伊因盧周德用很兇的眼神看著不得不答應後，庚○○即聯絡朋友，在等朋友來車行前，要伊簽2 張6 萬元本
      票及1 張6 萬元收據，由庚○○聯絡友人將2 萬7 千元交
      給伊等（警三卷第39至45、36、37頁），則該筆款項雖非
      戊○○（德鑫車行）放款，而係辛○○私下放款，但被告
      庚○○於本件顯有直接介入參與要求借款人簽發本票收據
      後，才透過被告庚○○友人為放款行為，則被告庚○○就
      丁○○部分所參與者更直接係構成要件之行為。是被告庚○○辯稱其不知曉乙○○、丁○○與戊○○、辛○○如何
      約定，其只負幫助犯而不負正犯責任云云，均不可採。
  (二)次查就乙○○93年12月底透過被告庚○○向戊○○借款情
      形，由乙○○於偵查中證稱：借10萬元，實拿9 萬2000元
      ，利息10天1 期要繳8000元，伊在憲兵隊是說實拿9 萬
      2000元，不是說8 萬5000元，每期攤還2 萬5000元是伊多
      還的，除了8000元利息還包含本金，因為伊當時缺錢急需
      用錢，庚○○當初有說利息，借10萬元，拿9 萬2000元給
      伊（偵四卷第39、40、80頁），除乙○○表示庚○○有說
      利息，與戊○○之證述相符外，乙○○93年12月底透過被
      告庚○○向戊○○借款情形，即應如附表編號1 所示，而
      非如本院95年度易字第1186號判決附表編號2 所示。另由
      上述乙○○、丁○○之證詞均可知，被告庚○○顯均係利
      用乙○○、丁○○急需用錢之際才介紹2 人分別向戊○○
      、辛○○借款，且參以2 人利息一為月息24分、一為月息
      30 分 ，若非急需用錢亦毋需向戊○○、辛○○為如此高
      額之借款，故被告庚○○所為，自已該當於刑法第344 條
      重利罪之構成要件。
二、按被告為上開行為後，刑法部分條文業經修正並於95年7 月
    1 日施行，修正後刑法第2 條第1 項之規定，係規範行為後
    法律變更所生新舊法律比較適用之準據法，於修正後刑法施
    行後，應適用新法第2 條第1 項規定之從舊從輕之原則為比
    較，適用最有利於行為人之法律。比較時應就罪刑有關之共
    犯、未遂犯、想像競合犯、牽連犯、連續犯、結合犯，以及
    累犯加重、自首減輕暨其他法定加減原因（如身分加減）與
    加減例等一切情形，綜其全部罪刑之結果而為比較（最高法
    院95年度第8 次刑事庭會議決議參照）。又如涉及裁量權行
    使者，須於裁量行使時，方有比較適用問題，如易科罰金、
    易服勞役及保安處分之宣告等。故前述一般綜合罪刑之結果
    而為比較，以決定罪刑之適用時，不就易科罰金等列為比較
    ，必須已決定為保安處分之宣告等，所處之刑得易科罰金或
    易服勞役時，始就各該緩刑等部分決定其適用標準，此部分
    得予割裂適用，是為例外。就易科罰金、易服勞役而言，則
    應依修正後刑法第2 條第1 項規定，分別適用最有利於行為
    人之法律（最高法院95年度臺上字第5125、5343、6171號判
    決意旨參照）。至行為後刑法條文經修正，惟無有利、不利
    情形，應適用裁判時法（最高法院95年度第21次刑事庭會議
    決議參照）。經查：
  (一)被告行為後，刑法第56條關於連續犯之規定業經刪除，此
      一刪除雖非犯罪構成要件變更，但顯已影響行為人刑罰之
      法律效果，自屬法律變更。依新法第2 條第1 項規定比較
      新、舊法之結果，新法並未有利於被告，仍以行為時即修
      正前刑法第56條之規定較有利於被告庚○○（最高法院95
      年第8 次刑事庭會議決議亦採同一見解）。
  (二)修正後刑法第28條雖將「實施」修正為「實行」。其中「
      實施」一語，原涵蓋陰謀、預備、著手及實行之概念在內
      ，其範圍較廣；而「實行」則著重於直接從事構成犯罪事
      實之行為，其範圍較狹，比較新、舊法結果，應以修正後
      共犯之規定較有利於被告庚○○。
  (三)經綜合比較結果，修正後刑法對被告並非有利，應依刑法
      第2 條第1 項前段之規定，整體適用行為時法即修正前之
      刑法處斷之。
三、按行為人以正犯之意思而參與犯罪，無論所為係構成要件行
    為或構成要件以外之行為，均應論以共同正犯，行為人係以
    幫助犯之意思而參與犯罪，究屬共同正犯抑或幫助犯，方視
    其所參與之客觀行為為斷，如其所為係構成要件行為，仍應
    論以共同正犯，如其所為係構成要件以外之行為，提供行為
    人實施犯罪構成要件行為之助力，以遂行犯罪之目的，則屬
    幫助犯。被告庚○○就犯罪事實欄一之（一）所為，如上所
    述被告庚○○顯係以正犯之意思參與重利犯行，被告庚○○
    與戊○○、童慶車行之實際金主辛○○、陳思韻、陳龍宗、
    綽號「洪姐」之真實姓名、年籍不詳成年女子等人（童慶車
    實際出資之金主依證人戊○○之證詞已足可認定，並有本院
    95年度易字第1186號判決可資參考），並有重利之犯意聯絡
    ，而推由戊○○擔任放款，均應論以共同正犯。而被告庚○○就犯罪事實欄一之（二）所為，更直接參與放款行為，其
    與辛○○間並有犯意聯絡、行為分擔，2 人就此亦應論以共
    同正犯。被告庚○○就上開2 個重利犯行，時間緊接，所犯
    罪名相同，顯係出於概括犯意為之，應論以連續犯，並加重
    其刑。爰審酌被告庚○○職業為軍人，本應崇尚武德，以期
    捍衛疆土、保護人民，然卻參與他人在營外從事貸放金錢之
    業務，並利用服役機會，在營內找尋欠缺金錢之軍人，利用
    其等急需用款之情，將之帶至營外貸以金錢而收取與原本顯
    不相當之重利，危害經濟秩序，有辱軍風，更造成軍中人心
    浮動，殊無可取，及被告庚○○於本院準備程序及審判期日
    時，雖以上開理由多所答辯，惟實際上亦已坦承有居間介紹
    等部分犯行，及被告庚○○就犯罪事實所述連續重利犯行非
    直接放款者等一切情狀，量處如主文所示之刑。而被告庚○○犯罪時之刑法第41條第1 項前段規定：「犯最重本刑為5
    年以下有期徒刑以下之刑之罪，而受6 個月以下有期徒刑或
    拘役之宣告，因身體、教育、職業、家庭之關係或其他正當
    事由，執行顯有困難者，得以1 元以上3 元以下折算1 日，
    易科罰金」，及依修正前之罰金罰鍰提高標準條例第2 條（
    現已刪除）規定，就其原定數額提高為100 倍折算1 日，則
    本件被告吳漢墉行為時之易科罰金折算標準，應以銀元100
    元以上300 元以下折算1 日，與依現行法規所定貨幣單位折
    算新臺幣條例第2 條規定換算為新臺幣後，應以新臺幣300
    元以上900 元以下折算1 日。惟95年7 月1 日修正公布施行
    之刑法第41條第1 項前段則規定：「犯最重本刑為5 年以下
    有期徒刑以下之刑之罪，而受6 個月以下有期徒刑或拘役之
    宣告者，得以新臺幣1000元、2000元或3000元折算1 日，易
    科罰金」，比較修正前後之易科罰金折算標準（單獨比較）
    ，修正後之規定並未有利於被告庚○○，故應依刑法第2 條
    第1 項前段，適用被告庚○○行為時即修正前之規定，就被
    告庚○○上開宣告之刑，定其易科罰金之折算標準如主文所
    示。另中華民國96年罪犯減刑條例已於96年7 月16日施行，
    本件被告庚○○犯罪時間為中華民國96年4 月24日以前，合
    於減刑條件，自應依法予以減刑，並仍諭知易科罰金之標準
    如主文所示。
、不另為無罪諭知及無罪部分
一、公訴意旨另以：庚○○、己○○與壬○○3 人係軍中同袍，
    均明知戊○○（另案經法院判決）以經營址設高雄縣岡山鎮
    ○○○路176 號之「童慶車行」作掩護，實則以趁他人急迫
    輕率無經驗而貸以金錢，從事違法放款，對借貸者以10 日
    為1 期，每期收取借貸金額10% 至20% 不等之重利，竟共同
    基於重利之概括犯意聯絡，為如下之犯行：（一）庚○○於
    民國93年11月間認識戊○○，於知悉前情後，旋於93年12月
    底介紹己○○投資上開地下錢莊，且自94年2 月間起，先行
    出資134 萬元投資上開地下錢莊，並利用甲○○急需用款之
    際，於93年8 月間借款予甲○○25萬元，及收取以每10日為
    1 期，每期3000元之重利而獲取暴利。（二）己○○於93年
    12底透過庚○○認識戊○○後，雖明知或可預見上開車行係
    從事違法放款之地下錢莊，竟於94年1 月間，先行投資150
    萬元（其中100 萬元，係向庚○○所借），並與庚○○、戊○○等人共同基於重利之概括犯意聯絡，利用他人急需用款
    之際，貸予金錢而收取顯不相當之重利。嗣於94年6 月底，
    確悉上情後，即再行追加投資120 萬元，且介紹壬○○投資
    上開地下錢莊，先後共獲取17萬元之暴利。（三）壬○○於
    94年7 月間透過己○○認識戊○○後，雖明知前情，竟仍與
    庚○○、戊○○及己○○等人共同基於重利之概括犯意聯絡
    ，以90萬元投資上開地下錢莊，期間並獲利12萬元，認被告
    庚○○、被告己○○與被告壬○○3 人上開所為，均係犯刑
    法第344 條之重利罪嫌云云。
二、按犯罪事實應依證據認定之，無證據不得認定犯罪事實；不
    能證明被告犯罪者，應諭知無罪之判決，刑事訴訟法第154
    條第2 項、第301 條第1 項分別定有明文。而認定犯罪事實
    所憑之證據，雖不以直接證據為限，間接證據亦包括在內；
    然而無論直接或間接證據，其為訴訟上之證明，須於通常一
    般之人均不致有所懷疑，而得確信其為真實之程度者，始得
    據為有罪之認定，倘其證明尚未達到此一程度，而有合理之
    懷疑存在時，即應為有利於被告之認定，更不必有何有利之
    證據，此有最高法院30年上字第816 號、76年臺上字第4986
    號判例可參。
三、本件公訴人認被告庚○○、己○○、壬○○上開理由之一
    涉犯刑法第344 條之重利罪，無非係以證人戊○○於偵查
    中之供述及證述、被告庚○○、己○○、壬○○於國防部
    南部軍事法院檢察署（下稱軍檢署）偵查中之自白及其等於
    臺灣高雄地方法院檢察署偵查中之自白、證人甲○○於偵
    查中之證述、領回本票正本收據影本1 紙、投資金額代
    墊現金領款收據1 紙、銀行交易明細表影本31紙、通聯
    監聽譯文1 份、童慶車行照片影本4 張、票號0000000
    、0000000 ，面額各50萬元，發票日為94年7 月12 日 之本
    票2 紙、切結書1 紙、股權讓渡書影本2 紙等為其論據。
四、訊據被告庚○○、己○○、壬○○於本院準備程序及審判期
    日雖有時承認，有時否認犯罪，惟被告庚○○辯稱伊沒有跟
    戊○○一起經營地下錢莊，也沒有投資該地下錢莊，在94年
    7 月間借錢給己○○，是分2 次直接交給戊○○，交付時有
    跟戊○○說這些錢是伊幫己○○交的，是己○○要投資的，
    錢是134 萬元，甲○○部分不是伊仲介的等，被告己○○辯
    稱有投資150 萬給戊○○，93年12月底是30萬元，94年8 月
    是120 萬元，並非是起訴書所載之270 萬元，有拿到利潤是
    17萬元沒錯，但沒有共同經營等，被告壬○○則辯稱94年7
    月有透過己○○投資90萬元也有獲利12萬元，但投資時不知
    戊○○的車行從事違法放款，是到被軍檢訊問時才知道的等
    。經查：
  (一)就起訴書所載被告庚○○利用甲○○急需用款之際，經由
      介紹由戊○○於93年8 月間借款予甲○○25萬元，及收取
      以每10日為1 期，每期3000元之重利而獲取暴利等清，查
      甲○○先於94年7 月29日在軍中接受約談時，表示93年7
      月有向綽號「宏仔」（即戊○○）借款3 萬元，10天1 期
      每期攤還利息3 千元（警三卷第80、81頁），由此可知甲○○於93年7 月時即知曉戊○○有經營地下錢莊。但甲○○94年11月19日於軍中接受約談時，表示於92年8 月透過
      被告庚○○向朋友貸款25萬元，每期還8 千元（4 千本金
      4 千利息），不知道庚○○的朋友是誰，還款是當面交給
      庚○○，也不知道庚○○的朋友是否為地下錢莊（偵一卷
      第31頁），嗣於96年6 月7 日偵查時則表示有向庚○○借
      錢，庚○○有說利息如何算，他說是向銀行借的，有懷疑
      是地下錢莊，因為向銀行借利息不會那麼高，借25萬元，
      連同本金每月固定還他8000元，其中3 、4000元是利息，
      從93年8 月開始借的，是1 個月1 期（偵四卷第79、80頁
      ），縱可認定甲○○於93年8 月（借款年份應以偵查中具
      結後證述可採）有向庚○○或經由庚○○借款25萬元，但
      甲○○於其第2 次警詢及偵查中均未表明此25萬元借款與
      戊○○有關，則起訴書稱甲○○該25萬元是由庚○○介紹
      向戊○○借款云云，該等事實並無證據證明，尚有可疑。
      而甲○○經由本院傳喚後，於本院仍證稱93年8 月沒有向
      戊○○車行借過25萬元，是向庚○○借的，庚○○沒有說
      是德鑫車行或是向宏仔借的，至於向戊○○借款（3 萬元
      部分）是透過一個台中學弟，不是透過庚○○，當時與庚○○是同事（本院97年4 月10日審判錄第38至40頁），故
      起訴書記載甲○○於93年8 月曾透過庚○○向戊○○借款
      25 萬 元之事顯然並無任何證據可為證明，更且縱有此事
      實，依甲○○偵查中之證述，25萬元利息每期利息為3 、
      4000 元 ，即使以4 千元計算，月息為1.6 分，年息為
      19.2％，比民間借貸之月息約為2 分尚低，亦無從認定係
      重利。而甲○○雖有於93年7 月向戊○○借貸3 萬元，10
      天1 期每期3 千元之重利，但此部分如上所述均與被告庚○○並無關係，故本院就甲○○借貸部分，均無從為被告
      庚○○涉有重利行為之認定。
  (二)就起訴書所稱被告庚○○知悉戊○○所經營之童慶車行是
      地下錢莊有從事違法放款收取重利之行為，仍於93年12月
      底介紹己○○投資童慶車行，94年2 月間起，庚○○又出
      資134 萬元投資上開地下錢莊，認被告庚○○此部分亦涉
      有重利部分，查依證人戊○○於軍檢署、臺灣高雄地方法
      院檢察署偵查中及本院之證述，固可認定己○○於93年12
      月經由庚○○介紹後，曾由戊○○於93年12月或94年1 月
      先墊款30萬元（己○○則證稱此為乾股）作為己○○投資
      地下錢莊之第1 筆款項，算是戊○○先借款予己○○後再
      投資地下錢莊，戊○○的紅利就給己○○領，本來投資30
      萬元每月可領2 萬元紅利，但因係己○○欠戊○○30萬元
      ，故每月可領之2 萬元己○○只可領1 萬元，另1 萬元要
      還戊○○，從形式上而論，被告己○○似於93年12月或94
      年1 月即已投資該地下錢莊，但實際上己○○當時根本並
      無任何資金投入，且名義上雖係其向戊○○借30萬元投資
      ，但該30萬元己○○根本不需自己再額外付利息，反而可
      以月領1 萬元紅利，戊○○亦於本院證稱是因為他們說以
      後還要叫人來借錢、投資車行，所以才會如此，故戊○○
      顯係以此利益來吸引己○○之後參與投資，己○○以證人
      身分證稱此30萬元係乾股應可採信，尚難以認定己○○於
      此時即已投資該地下錢莊，且庚○○就此部分顯未獲得任
      何利益。而就94年2 月以後，庚○○是否有自己出資投資
      童慶車行，被告庚○○於警詢時之供述不一，而證人戊○○於警詢、軍檢署、臺灣高雄地方法院檢察署偵查中之證
      述亦前後不一，甚至戊○○於本院前後2 次證述亦有不一
      ，但經本院於97年12月25日審判期日提示戊○○於94年9
      月8 日曾匯款予潘信燕4 萬元之匯款執據詢問，戊○○表
      示此係被告庚○○之提供之帳戶，被告庚○○確有投資，
      依伊筆記本內之記帳單記載應是92萬元，故回利息4 萬元
      ，此說詞既有戊○○筆記本內帳單之記載及4 萬元之匯款
      執據為證，應足信為真實，但此僅能證明被告庚○○於94
      年時有投資童慶車行92萬元。惟除此之外並無從任何證據
      證明被告庚○○於93年12月底以前即已投資上開車行（起
      訴書並記載為94年2 月），而童慶車行涉有重利之借貸日
      期，起訴書記載之2 件（不含丁○○向庚○○及辛○○之
      借款）行為均為93年12月以前，則只依起訴書之記載觀察
      ，戊○○所經營童慶車行於94年起並無何等重利犯行，則
      庚○○縱真有於94年投資戊○○所經營之童慶車行並領有
      紅利，但此部分與童慶車行93年12月底以前之放款顯無任
      何關聯，而本院審理後並認起訴書所載甲○○及乙○○之
      借款中，僅有93年12月底乙○○是向戊○○（童慶車行）
      借款並有重利事實，及縱有本院95年度易字第1186號卷內
      戊○○之登打記帳單記載童慶車行迄94年6 月均仍在經營
      ，但並無任何證據認定該期間內童慶車行有再為其他重利
      放款之行為，故雖可認定被告庚○○有於93年12月介紹己○○投資，但己○○當時既未投資，庚○○亦未獲得任何
      利益，及庚○○縱有94年投資戊○○所經營之童慶車行，
      與童慶車行93年重利放款行為無關，故被告庚○○就上開
      介紹投資及自行投資部分，均不負重利罪責。
  (三)就起訴書所稱被告己○○於93年12月底透過庚○○認識戊○○後，明知或可見童慶車行是地下錢莊有從事違法放款
      收取重利之行為，竟於94年1 月先行投資150 萬元（其中
      100 萬元是向庚○○所借），並與庚○○、戊○○共同基
      於重利之概括犯意聯絡，利用他人急需用款之際，貸予金
      錢而收取顯不相當之重利。嗣於94年6 月底，確悉上情後
      ，又再行追加投資120 萬元，且介紹壬○○投資上開地下
      錢莊，先後共獲取17萬元之暴利，認被告己○○此部分涉
      有重利部分，查被告己○○固承認其有投資150 萬元參與
      童慶車行，惟如上所述己○○縱使有於93年12月或94年1
      月（起訴書所載時間）先向戊○○借款30萬元投資上開車
      行，但因己○○實際上當時並未真的投入金額，所謂己○○向戊○○借款再投資，實際上並無借款之事，而係戊○○以乾股方式欲吸引己○○將來投資，故縱使認定己○○
      係於起訴書所載93年12月底童慶車行放款予乙○○前，戊○○即與己○○講好讓己○○享有該30萬元乾股，但此尚
      不足認定己○○就該次放款予乙○○之行為，與戊○○等
      童慶車行之金主間有重利之犯意聯絡、行為分擔，而若己○○係94年1 月後才與戊○○約定好乾股30萬元，則參上
      述被告庚○○94年投資車行不需就93年12月底以前該車行
      對外放款之重利負責之理由，己○○更不需負重利罪責。
      此外不論己○○於94年1 月是否有另投資120 萬元（即起
      訴書所載150 萬扣掉上述30萬乾股），或於94年6 月又再
      投資120 萬元，及另有介紹壬○○投資之事，被告己○○
      該等投資或介紹人投資童慶車行部分，既均係94年之後，
      均不負重利罪責，故就己○○先對童慶車行享有30萬元乾
      股及其後投資、介紹投資部分，均無從為被告己○○應負
      重利罪責之認定。
  (四)就起訴書所稱被告壬○○於94年7 月間透過己○○認識戊○○後，雖明知童慶車行是地下錢莊有從事違法放款收取
      重利之行為，竟仍與庚○○、戊○○及己○○等人共同基
      於重利之概括犯意聯絡，以90萬元投資上開地下錢莊，期
      間並獲利12萬元，認被告壬○○此部分涉有重利部分，如
      上所述被告壬○○縱有於94年7 月才為投資，但其就童慶
      車行93年12月底放款予乙○○之重利行為，尚不需負責，
      自無為被告壬○○就此應負重利罪責之認定。
五、綜上所述，縱被告庚○○94年真有投資童慶車行，但並無證
    據認定被告庚○○除上述有罪部分連續（2 次）重利犯行外
    ，另涉有其他重利犯行，被告庚○○介紹人投資及94年自己
    投資車行部分之犯罪即屬不能證明，惟因檢察官認此部分如
    成立犯罪，即與前開論罪科刑部分有連續犯之裁判上一罪之
    關係，本院就不能證明被告庚○○重利犯行之部分，自毋庸
    另為無罪之諭知。又被告己○○、壬○○所涉重利犯行，依
    起訴書所載證據，尚不足以證明被告己○○、壬○○有刑法
    第344 條之重利犯行，此外本院亦查無其他積極證據足為被
    告己○○、壬○○有罪之確信，起訴書所指被告己○○、壬○○犯罪自屬不能證明，本院自應為被告己○○、壬○○無
    罪之諭知。另起訴書附表二所載之物品，均係與被告庚○○
    投資或借款予己○○以投資童慶車行有關之憑證，而被告庚○○及己○○投資童慶車行部分既無從為重利有罪之認定，
    上開物品本院自無從為沒收之諭知，並予述明。
據上論斷，應依刑事訴訟法第299 條第1 項前段、第301 條第1
項，刑法第344 條、第2 條第1 項、修正前第28條、修正前第56
條、修正前第41條第1 項前段，刑法施行法第1 條之1 ，修正前
罰金罰鍰提高標準條例第2 條（已刪除），現行法規所定貨幣單
位折算新臺幣條例第2 條，中華民國96年罪犯減刑條例第2 條第
1項 第3 款、第7 條，判決如主文。
本案經檢察官丙○○到庭執行職務。
中    華    民    國    98    年    1     月    9    日
                  刑事第九庭  審判長法  官  陳建和
                                    法  官  毛妍懿
                                    法  官  黃紀錄
以上正本證明與原本無異。
如不服本判決應於收受送達後10日內向本院提出上訴書狀，並應
敘述具體理由；如未敘述上訴理由者，應於上訴期間屆滿後20日
內向本院補提理由書（均須按他造當事人之人數附繕本）「切勿
逕送上級法院」。
中    華    民    國    98    年    1     月    9    日
                                    書記官  林志衡
附表
 ┌──┬───┬────┬─────┬────────────┐
 │編號│借款人│借款時間│借款金額  │計算利息之方式          │
 ├──┼───┼────┼─────┼────────────┤
 │１  │乙○○│93年12月│借10萬元，│每10日為1 期，利息8, 000│
 │    │      │底      │實僅拿9 萬│元（月息24分）。每期攤還│
 │    │      │        │2,000 元  │本金及利息2 萬5,000 元。│
 ├──┼───┼────┼─────┼────────────┤
 │２  │丁○○│93年12月│借3 萬元，│每10日為1 期，利息3,000 │
 │    │      │11日    │實僅拿2 萬│元（月息30分）。        │
 │    │      │        │7,000 元  │                        │
 └──┴───┴────┴─────┴────────────┘


司法院資訊處製作；財團法人民間司法改革基金會備份。
